【裁判字號】    98,刑智上更(一),35
【裁判日期】    980728
【裁判案由】    違反著作權法
【裁判全文】
智慧財產法院刑事判決
                              98年度刑智上更(一)字第35號
上  訴  人  臺灣臺中地方法院檢察署檢察官
被      告  甲○○
上列上訴人因被告違反著作權法案件，不服臺灣臺中地方法院97
年度訴字第3475號，中華民國97年10月30日第一審判決（起訴案
號：臺灣臺中地方法院檢察署97年度偵字第9163號），提起上訴
，經最高法院第一次發回更審，本院判決如下：
    主  文
原判決撤銷，發回臺灣臺中地方法院。
    理  由
一、公訴意旨略以：被告甲○○為址設南投縣草屯鎮○○路1052
    號「你歌音響企業社」之負責人，經營電腦點歌伴唱機之銷
    售、出租等業務，明知「堅持」、「送行」、「蝴蝶夢」、
    「思鄉枝」、「風箏」、「美麗的錯誤」、「雨中情」、「
    雨綿綿」、「情深深緣薄薄」、「愛了無後悔」、「堅強」
    、「走唱的心聲」、「情關難離」、「因為你的愛」、「我
    愛你」、「搖咧」等16首歌曲，分別係告訴人豪記影視唱片
    有限公司（以下簡稱豪記公司）、告訴人乙○○（起訴書之
    犯罪事實欄二載明本案係告訴人豪記公司、乙○○訴請偵辦
    ，惟起訴書犯罪事實欄一漏載乙○○亦為告訴人）擁有著作
    財產權之歌曲視聽著作，為受我國著作權法保護之著作物，
    非經前揭擁有著作財產權人之同意或授權，不得擅自重製或
    散布，竟基於意圖銷售而擅自以重製之方法侵害他人著作財
    產權之犯意，在未經著作財產權人之同意或授權下，於民國
    96年初某日，利用由其所僱用之某不詳員工，在莊仁秀所經
    營位在臺中縣后里鄉○○路217 號「綠野小吃部」內，以新
    臺幣3 千元之價格，非法重製上開16首歌曲於其所販售與莊
    仁秀之電腦伴唱機內，以此重製之方式侵害他人著作財產權
    。嗣於96年11月10日，為告訴人豪記公司人員發現莊仁秀之
    電腦伴唱機內有未經授權重製之上開歌曲後，對莊仁秀提出
    告訴，循線查獲被告甲○○，並扣得莊仁秀所購得內有上開
    16首歌曲之電腦伴唱機1 部（含遙控器1 支及點歌本1 本）
    ，因認被告涉有著作權法第91條第2項之罪嫌云云。
二、原審法院以公訴人認被告係涉有著作權法第91條第2 項之罪
    嫌提起公訴，依同法100 條前段之規定，係屬告訴乃論之罪
    。而本件告訴人豪記公司、乙○○前於96年11月間，以莊仁
    秀因本案涉有著作權法第91條等罪嫌具狀提出告訴，有附於
    臺中縣警察局大甲分局中縣甲警偵字第0960034820號卷內之
    刑事告訴狀1 份在卷可稽。又告訴人豪記公司、乙○○嗣因
    認被告與莊仁秀具有共犯關係，於97年4 月14日向臺灣臺中
    地方法院檢察署遞狀表明對被告涉嫌非法重製等罪嫌提出告
    訴，亦有告訴人豪記公司、乙○○出具之97年4 月11日刑事
    陳報（告訴）狀1 件在卷可憑（見96年度偵字第27879 號卷
    第57頁），告訴人豪記公司、乙○○並於前揭刑事陳報（告
    訴）狀內載明「其（指被告甲○○）與莊仁秀涉嫌共犯侵害
    告訴人著作權之罪行」等語，其後告訴人豪記公司、乙○○
    復在偵查中、於97年4 月22日向臺灣臺中地方法院檢察署陳
    遞書狀表明撤回對莊仁秀之上開違反著作權之告訴，有告訴
    人豪記公司、乙○○出具之97年4 月21日刑事撤回告訴狀1
    件在卷可佐（見96年度偵字第27879 號卷第58頁）。是依前
    揭說明，告訴人豪記公司、乙○○於偵查中對莊仁秀撤回告
    訴之效力，依刑事訴訟法第239 條前段之規定，已及於告訴
    人認定為共犯之被告甲○○，檢察官應依刑事訴訟法第252
    條第5 款之規定予以不起訴之處分；茲檢察官就被告所涉屬
    告訴乃論、且因於偵查中業為告訴人撤回告訴效力所及而欠
    缺訴追要件之著作權法第91條第2 項之罪嫌提起公訴，其起
    訴程序違背規定，爰依法諭知不受理之判決。
三、檢察官上訴意旨略以：按國家刑罰權係對於每一被告之每一
    犯罪事實而存在，故案件之構成，包括被告及犯罪事實兩種
    要素。檢察官對於每一被告之每一犯罪事實起訴者，為一案
    件，對於數被告或數犯罪事實起訴者，為數案件。是判斷案
    件是否同一，應以被告及犯罪事實是否相同為準。本件告訴
    人前以被告莊仁秀涉有違反著作權法，具狀提出告訴，當時
    既未對「甲○○」提出告訴，檢察官受理之被告人數應為一
    人，嗣另案再行追加「甲○○」為被告，並撤回無辜之被告
    莊仁秀，則檢察官依法應對追加被告進行偵查並決定是否起
    訴，本非係屬於同一案件，而無告訴不可分原則之適用，原
    審不察，遽引臺灣高等法院暨所屬法院95年法律座談會刑事
    類提案第38號之審查意見及研討結果意旨，而謂告訴不可分
    原則共犯之認定，只要從形式或實質上認具有共犯關係者，
    均有其適用，顯有可議，特具狀請求上訴等語。
四、按刑事訴訟法第239 條前段所定，告訴乃論之罪，對於共犯
    之一人告訴或撤回告訴者，其效力及於其他共犯。此即所謂
    告訴不可分原則，因係就共犯部分而言，亦稱為告訴之主觀
    不可分，以有別於對犯罪事實一部告訴或撤回告訴，所衍生
    告訴之客觀不可分之問題。告訴之主觀不可分，必各被告「
    共犯」絕對告訴乃論之罪，方有其適用。此所稱「共犯」係
    指包括共同正犯、教唆犯、幫助犯之廣義共犯而言。查本件
    被告經檢察官起訴其犯著作權法第91條第2 項之罪嫌，依同
    法第100 條之規定，固屬告訴乃論之罪。然起訴書犯罪事實
    記載：被告基於意圖銷售而擅自以重製之方法侵害他人著作
    財產權之犯意，在未經著作財產權人之同意或授權下，利用
    由其所僱用之某不詳員工，在莊仁秀所經營「綠野小吃部」
    內，以3 千元之價格，非法重製系爭歌曲於其所販售與莊仁
    秀之電腦伴唱機內，以此重製之方式侵害他人著作財產權等
    情，並未指被告違反著作權法行為與莊仁秀間有犯意之聯絡
    。關於莊仁秀部分，告訴人撤回告訴，經臺灣臺中地方法院
    檢察署檢察官認告訴人已於偵查中撤回告訴，於97年4 月25
    日以97年度偵字第27879 號處分不起訴，雖有不起訴處分書
    在卷可稽。然依該不起訴處分書所載告訴及警局報告意旨略
    以：莊仁秀係「綠野小吃部」之負責人，告訴人豪記公司、
    乙○○係系爭歌曲之音樂著作財產權人。莊仁秀竟未經告訴
    人等之同意或授權，將系爭歌曲重製於其店內之電腦伴唱機
    內，供不特定人公開演唱。因認莊仁秀涉有違反著作權法第
    91條第1 項之重製他人著作、第92條之擅自以公開演出之方
    法侵害他人之著作財產權等罪嫌（見偵字第27879 號卷第59
    頁）。檢察官就被告部分，則係以其涉犯著作權法第91條第
    2 項之意圖銷售而擅自以重製之方法侵害他人之著作財產權
    罪嫌，提起公訴。起訴之犯罪事實係指被告重製系爭歌曲於
    電腦伴唱機內，並以3 千元價格銷售予莊仁秀，則莊仁秀既
    為被告銷售之對象，其是否為被告被訴意圖銷售而侵害他人
    著作財產權罪之共犯？告訴人對莊仁秀撤回告訴，其效力是
    否及於被告？尚非全無研求之餘地。原審未予詳查說明，遽
    為公訴不受理之諭知，尚嫌速斷，公訴人上訴意旨執此指摘
    原判決不當，為有理由，自應由本院將原判決撤銷，又本件
    係因原審諭知不受理係不當而撤銷，爰不經言詞辯論，且為
    顧及被告審級利益，爰發回原法院更為適當之審理。
據上論斷，應依刑事訴訟法第369 條第1 項但書、第372 條，判
決如主文。
中    華    民    國    98    年    7     月    28    日
                  智慧財產法院第二庭
                              審判長法  官  陳忠行
                                    法  官  蔡惠如
                                    法  官  曾啟謀
以上正本證明與原本無異。
如不服本判決，應於收受送達後十日內向本院提出上訴書狀，其
未敘述上訴之理由者並得於提起上訴後十日內向本院補提理由書
（均須按他造當事人之人數附繕本）「切勿逕送上級法院」。
中    華    民    國    98    年    7     月    28    日
                                    書記官  王月伶


司法院資訊處製作；財團法人民間司法改革基金會備份。
